【裁判字號】    92,上訴,130
【裁判日期】    920430
【裁判案由】    偽造有價證券
【裁判全文】
臺灣高等法院刑事判決                            九十二年度上訴字第一三號
    上  訴  人  臺灣臺北地方法院檢察署檢察官
    上  訴  人
    即  被  告  乙○○
    選任辯護人  林月雪  律師
                江鶴鵬  律師
右上訴人因被告偽造有價證券案件，不服臺灣台北地方法院九十一年度訴字第六六三
號，中華民國九十一年十二月六日第一審判決（起訴案號：臺灣板橋地方法院檢察署
九十一年度偵字第一七九二號）提起上訴，本院判決如左：
    主  文
上訴駁回。
    事  實
一、乙○○意圖為自己不法之所有，並基於概括犯意，自民國（下同）七十九年間起
    ，明知與其配偶王海高離婚後，二人所生子女均由王海高扶養，竟連續向其工作
    地點白玉樓酒店之同事甲○○偽稱：「因先生對家庭不負責任，須扶養小孩及負
    擔家中費用開銷」、「小孩需要補習費、生活費」云云，同時言明經濟好轉時立
    即返還，致甲○○陷於錯誤，自七十九年間起至八十四年間止，先後多次交付乙
    ○○現金，共計新台幣（下同）一百萬元（所犯詐欺取財罪部分，業經本院於九
    十年十二月十九日判處有期徒刑五月，如易科罰金以三百元折算一日確定）。嗣
    因乙○○久未清償，經甲○○催討後，乙○○始於八十五年六月十四日晚間應甲
    ○○要求，至台北縣三重市○○街四八巷三一號二樓甲○○住處，商討解決債務
    問題。詎乙○○為解決該債務，竟意圖供行使之用，於翌（十五）日凌晨零時許
    ，在上址甲○○住處，利用與甲○○平日係以藝名相稱，不知其真實姓名為何，
    偽以「張莉玉」之名，並於本票上故意書立不實之國民
    六０八０七」，接續簽發如附表所示五紙面額均為二十萬元之本票，持以交付甲
    ○○，做為借款憑證。迨本票屆期後，乙○○又未清償，甲○○遂至本票上之住
    址查詢，方知乙○○之真實姓名，繼而持向臺灣臺北地方法院聲請支付命令，因
    乙○○於本票發票人處簽署「張莉玉」，經臺灣台北地方法院以發票人姓名不符
    ，裁定駁回聲請，甲○○始發現上情。
二、案經臺灣高等法院檢察署函請臺灣台北地方法院檢察署檢察官偵查起訴。
    理  由
一、訊據上訴人即被告乙○○固坦承於右揭時、地簽發五紙面額均為二十萬元之本票
    交付甲○○之事實，惟矢口否認有何偽造有價證券犯行，辯稱：伊從未向告訴人
    甲○○借錢，八十五年六月五日係遭告訴人夥同數名人士自上班地點強押至其住
    處，遭人恐嚇、脅迫、傷害，始簽發五紙面額均為二十萬元之本票，是告訴人唯
    恐事情鬧大，才要伊寫假名，伊因與告訴人為朋友關係，且知悉告訴人與流氓熟
    識，唯恐遭受報復，遂僅向警局備案云云。惟查：
  (一)被告自七十九年至八十四年間止，陸續以「因先生對家庭不負責任，須扶養小孩
    及負擔家中費用開銷」、「小孩需要補習費、生活費」云云，向告訴人甲○○借
    款後，均未清償。迨八十五年六月十五日，始簽發一百萬元本票作為借款憑證，
    該等本票屆期均未兌現等情，業據告訴人甲○○於另案偵、審時指訴綦詳（見八
    十九年度偵字第一四六二一號偵卷第二三頁至第二四頁、臺灣台北地方法院八十
    九年易字第二四七四號卷第十四頁、四三頁及第五十八頁），復有本票五紙在卷
    可稽。而被告之夫王海高亦證稱：「當時我與乙○○正離婚中，但我們還是住在
    一起，我是因為她名下有房子不能辦理公教貸款才與她離婚，並不是真正離婚」
    等語（見本院九十年上易字第三０七三號卷第八五頁），足徵告訴人指稱被告以
    「因先生對家庭不負責任，須扶養小孩及負擔家中費用」等語，陸續借款一百萬
    元未還，始簽發本票，應堪採信。又被告夫妻離婚後，仍同居一處，所生子女亦
    由王海高扶養，被告竟向告訴人佯稱「因先生對家庭不負責任，須扶養小孩及負
    擔家中費用」云云，致告訴人陷於錯誤出借款項，被告自有施用詐術，本院九十
    年度上易字第三０七三號判決，亦同此意旨，有該判決書一份在卷可稽，是被告
    辯稱從未向告訴人甲○○借錢云云，即非可採。
  (二)次查，臺灣台北地方法院曾於另案審理時函詢台北市政府警察局大同分局建成派
    出所被告有無備案，經該分局以九十年六月五日北市警同分刑字第九０六一八九
    九六００號函稱並無被告於八十五年六月十四日或六月十五日向該所報案之紀錄
    （見臺灣台北地方法院上開卷第九七頁），復經本院函詢臺北市政府警察局大同
    分局有關受理被告備案程序及保存期限，該分局以九十年十月三十一日北市警同
    分刑字第九○六三三○一二○○號函覆稱：「經查本局各外勤單位執勤臺基本簿
    冊保存年限乙覽表，其受理民眾報案紀錄簿（員警工作紀錄簿）檔存年限為五年
    ，惟查本分局建成派出所於八十九年十二月間，因房舍失修致儲藏室淹水，導致
    民眾備案紀錄簿泡水後不堪使用」（見本院上開卷第一０六頁），致被告是否曾
    向警局備案無從查明。然被告果若未積欠告訴人金錢，卻無端遭告訴人強押毆打
    簽發高達一百萬元之本票，則以其所受危害之鉅，被告自不可能僅向警局備案而
    已。且依常情判斷，倘被告係遭告訴人夥同多名男女強押、恐嚇、脅迫，始簽發
    本票，被告豈有不向警局報案以討公道，反任由告訴人行使該等本票權利之理？
    是被告上開所辯事後曾向警局備案云云，是否屬實，非無可疑。
  (三)再查，被告之配偶王海高於另案審理時證稱：「乙○○打電話告訴我說她在前晚
    十一點多時，甲○○帶兩男一女到白玉樓恐嚇她，並帶她到甲○○家裡簽本票，
    我本來想幫她依法處理，但我太太說彼此都是同事關係，堅持不要把事情弄大，
    我只好同意她的說法息事寧人」云云（見本院上開卷第八五頁），惟王海高身為
    警員，並與被告為實質夫妻關係，自無於得知被告遭甲○○強押簽發本票時，未
    依法追究告訴人之理。又被告遲於原審審理時始聲請傳喚友人鐘天助就其有否至
    警局備案一節作證，所為證詞是否毫無偏頗，而堪採信，顯非無疑；況證人鐘天
    助於原審訊問時證述：「當時由副主管出面指派警員幫被告製作筆錄，明確記載
    甲○○夥同多名人士強押被告至三重住處，毆打被告並強迫其簽立本票各情，警
    員並要求被告驗傷，表示將立即進行逮捕動作，惟被告堅持，故警員僅以備案方
    式處理，伊怕警員吃案，探知在旁非承辦警員之姓名為陳裕原，始放心離去」云
    云，經核與警員陳裕原所證述：「強押簽立本票的案件，一般處理方式係移送分
    局偵辦，除非被害人堅拒不製作筆錄，才會登載在工作紀錄簿上或各類案件登記
    表以明責任，如果被害人明確指稱加害人的姓名，並製作筆錄，一定會移送偵辦
    ，因為此屬警方管制重大案件，絕無僅以備案方式處理，並無被害人至派出所備
    案之印象」等語迥異（見原審九十一年十月十五日訊問筆錄），設若被告及鐘天
    助於備案時唯恐警方吃案，既知要記下警員姓名，為何不當場索取報案相關證明
    ，並記下實際承辦警員姓名，以供日後傳喚證明，又被告雖向警方供述遭人毆打
    云云，然事後亦未至醫院驗傷取得證明，在在與事理不符；且設若被告遭強押簽
    發本票，既先後通知王海高、鐘天助等人，其等亦知情事嚴重，自無息事寧人之
    可能。況證人陳裕原於原審訊問時亦證稱：「（你對方才在庭的證人鐘天助，有
    無印象？）只有在今年八月被告會同該名證人到我服務的三民派出所，才第一次
    見面，當時他沒有留鬍腮」等語（見原審九十一年十月十五日訊問筆錄），可知
    ，王海高、鐘天助二人之證言均係迴護被告之詞，不足做為有利被告之認定。
  (四)又告訴人甲○○以被告簽發之本票於八十八年十一月間向臺灣台北地方法院聲請
    支付命令，經臺灣台北地方法院以「經核發票人為張莉玉持以向乙○○請求，於
    法無據」為由，駁回聲請，有臺灣台北地方法院八十八年促字第五一四四四號民
    事裁定在卷為憑，並經調閱上開卷宗核閱屬實。倘告訴人知悉被告並非簽署真實
    姓名，自不可能據以聲請支付命令；且其於本院訊問時亦證稱：「（你一直以為
    被告叫什麼名字？）唐若怡，後來才聽到他先生叫他小莉」（見本院九十二年三
    月二十日訊問筆錄），顯見其於原審審理時指稱：與被告均為白玉樓酒店同事，
    平日係以藝名相稱，不知被告真實姓名為何等語，應屬實情，故縱使告訴人曾以
    「小麗」為抬頭致函被告屬實，亦不能遽謂其能確知被告真實姓名。另證人杜翠
    芬於另案及原審審理時證稱：「八十五年六月十四日或十五日那天約十二點鐘我
    ，她回頭瞄我一眼，但沒有回應我，我就上樓去了。隔天我問她昨天還沒下班你
    在幹什麼，她說她昨天被綁架，同時被押著簽本票，我問她你有沒有報案，她說
    有，她也叫我去公司不要讓太多人知道」等語（見本院上開卷第八三頁、原審九
    十一年八月二十七日訊問筆錄），惟依證人杜翠芬證言，僅能證明被告與甲○○
    曾有互相拉扯，尚無從認定告訴人有脅迫被告簽發本票之行為，不足做為有利被
    告之依據。又被告雖辯稱告訴人係因見其收入不錯故押其簽立本票云云，然若被
    告所辯為真，則告訴人之目的既在拿取金錢，其大可直接要求被告交付現金即可
    ，何須多此一舉要求被告簽立本票？且該本票將來能否兌現亦尚未可知，被告所
    辯顯與常理有違，是被告辯稱係遭甲○○夥同多名男女強押、脅迫簽發本票云云
    ，既無提出任何積極證據可資憑信，空言所辯要無可採。
  (五)被告於向告訴人借得金錢後，未依約償還，迨告訴人要求簽發本票做為憑證時，
    被告竟於本票上簽署假名「張莉玉」，益見被告自始毫無清償之意。又被告於前
    述本票上非僅簽署「張莉玉」，尚且書立不實之國民
    ０八０七」，且被告自始否認欠款，其以「張莉玉」之名簽署本票，意在使執票
    人對於發票人主體同一性發生誤認，故意虛捏他人為發票人，藉以使執票人難以
    追索，被告有藉此偽造有價證券之犯意甚明。被告雖辯稱：那是甲○○暗示叫我
    簽假名云云，此不僅為甲○○所否認，且若甲○○本意係在要求被告償還債務而
    簽立本票，則何須大費周彰與多名男女「強押、脅迫」被告後，卻還暗示其簽立
    假名而使所為前功盡棄，被告所辯顯屬無稽。綜上所述，被告所辯均無非事後卸
    責之詞，不足採信。本件事證明確，被告犯行洵堪認定，應予依法論科。
二、核被告乙○○所為，係犯刑法第二百零一條第一項之偽造有價證券罪，其行使之
    低度行為應為偽造之高度行為所吸收，另偽造署押為偽造有價證券之階段行為，
    均不另成罪。被告於右開時地假冒「張莉玉」名義簽發本票，時間、空間完全緊
    密相接，顯屬單一之犯意決定，一行為之接續進行，僅成立一罪。查被告簽發系
    爭本票係為延期清償債務而開立，告訴人甲○○與被告之間金錢借貸，雖係出於
    被告之詐騙手段，然告訴人係因照顧被告之情誼而陷於錯誤交付金錢，且被告會
    另簽開系爭本票，只是作為原借款之收據憑證而已，與一般偽造有價證券擾亂金
    融秩序之經濟犯罪不同，縱處以法定最輕刑度仍嫌過重，其犯罪情節尚有可憫，
    爰依法予以酌減其刑。原審以被告罪證明確，而適用刑法第二百零一條第一項、
    第二百零五條、第五十九條，罰金罰鍰提高標準條例第一條前段，並審酌被告犯
    罪之動機、目的、手段、所生危害、犯罪後態度等一切情狀，量處有期徒刑一年
    十月，復說明如附表所示偽造之本票五紙並未扣案，仍由告訴人甲○○收執，業
    據甲○○供明在卷，既不能證明業已滅失，應依法宣告沒收，經核原判決上開認
    事用法，洵無違誤，量刑亦屬妥適。公訴人循告訴人請求上訴，以被告並無可憫
    恕之情，原審依刑法第五十九條減輕其刑，顯有不當云云，惟查，本件被告所犯
    情節與一般偽造有價證券擾亂金融秩序之經濟犯罪不同，原審就減刑之事由業於
    理由中敘明詳實，尚難認有何不當之處，檢察官上訴仍執前開情詞指摘原判決不
    當，請求撤銷改判，難認有理由；另被告上訴仍執陳詞否認犯罪，亦無可取，各
    該上訴均無理由，應予駁回。
據上論斷，應依刑事訴訟法第三百六十八條判決如主文。
本案經檢察官林炳雄到庭執行職務。
中      華      民      國    九十二    年      四      月     三十     日
                              台灣高等法院刑事第十二庭
                                    審判長法  官  劉  景  星
                                          法  官  沈  宜  生
                                          法  官  陳  志  洋
右正本證明與原本無異。
如不服本判決應於收受送達後十日內向本院提出上訴書狀，其未敘述上訴之理由者並
得於提起上訴後十日內向本院補提理由書（均須按他造當事人之人數附繕本）。
                                          書記官  蔡  佩  珊
中      華      民      國    九十二    年      四      月     三十     日
附本案論罪科刑依據之法條：
刑法第二百零一條
意圖供行使之用，而偽造、變造公債票、公司股票或其他有價證券者，處三年以上十
年以下有期徒刑，得併科三千元以下罰金。
行使偽造、變造之公債票、公司股票或其他有價證券，或意圖供行使之用，而收集或
交付於人者，處一年以上七年以下有期徒刑，得併科三千元以下罰金。
  附表
 ┌──┬───────┬────┬───────┬───────┬───┐
 │編號│  票據號碼    │ 金  額 │   發票日     │   到期日     │ 備考 │
 ├──┼───────┼────┼───────┼───────┼───┤
 │ １ │0000000│二十萬元│八十五年六月十│八十八年一月十│      │
 │    │              │        │四日          │五日          │      │
 ├──┼───────┼────┼───────┼───────┼───┤
 │ ２ │0000000│二十萬元│八十五年六月十│八十七年七月十│      │
 │    │              │        │五日          │五日          │      │
 ├──┼───────┼────┼───────┼───────┼───┤
 │ ３ │0000000│二十萬元│八十五年六月十│八十七年一月十│      │
 │    │              │        │五日          │五日          │      │
 ├──┼───────┼────┼───────┼───────┼───┤
 │ ４ │0000000│二十萬元│八十五年六月十│八十六年七月十│      │
 │    │              │        │四日          │五日          │      │
 ├──┼───────┼────┼───────┼───────┼───┤
 │ ５ │0000000│二十萬元│八十五年六月十│八十六年一月十│      │
 │    │              │        │四日          │五日          │      │
 └──┴───────┴────┴───────┴───────┴───┘


司法院資訊處製作；財團法人民間司法改革基金會備份。
